【裁判字號】    89,訴,189
【裁判日期】    891113
【裁判案由】    偽造文書等
【裁判全文】
臺灣高雄地方法院刑事判決                          八十九年度訴字第一八九號
    公  訴  人  臺灣高雄地方法院檢察署檢察官
    被      告  丙○○
    選任辯護人  石繼志
                邱超偉
右列被告因偽造文書等案件，經檢察官提起公訴（八十八年度偵緝字第一五六三號）
，本院判決如左：
    主  文
丙○○行使偽造私文書，足以生損害於他人，處有期徒刑參月，緩刑貳年。
    事  實
一、丙○○自民國八十七年六月二十日起，自任會首，召集甲○○、凱蒂、川仔等人
    參加民間互助會，每會金額新台幣（下同）二萬元，採內標制，會期自八十七年
    六月二十日起至八十八年十一月二十日止，每月二十日在高雄市○○○路二十八
    號其所開設之盧森堡ＰＵＢ酒吧開標，連同會首共十八會。丙○○明知綽號阿明
    即乙○○並未參加其所召集之互助會，竟擅自填載於前開會單上，並於八十七年
    間因經營ＰＵＢ酒吧需款孔急，乃基於意圖為自己不法所有及行使偽造準私文書
    之犯意，利用會員未全數到場競標之機會，於八十七年七月二十日即第二次開標
    之際，擅自以阿明之名義，偽造載有標金為六千八百元之金額及署押參與競標而
    行使之，且於得標後即據以向活會會員收取會款，足以生損害於阿明即乙○○及
    甲○○等其他競標時仍為活會之十六位活會之會員，致前開活會會員陷於錯誤而
    如數交付會款，丙○○因此詐得二十一萬一千一百元之會款。嗣丙○○於八十八
    年一月二十日開標後無故止會，經會員甲○○之查訪，始查知上情。
二、案經甲○○訴請臺灣高雄地方法院檢察署檢察官偵查起訴。
    理  由
一、右揭事實，業據被告丙○○供承不諱，核與告訴人甲○○指訴之情節相符，並經
    證人即會單上綽號阿明之乙○○到庭結證稱：「以前我在他（指被告）開的ＰＵ
    Ｂ工作二個月，我任師一職。我在被告ＰＵＢ剛開幕時去工作二個月，做了二
    個月，我就離職了，當時我是因我父親的喪葬費，才去被告ＰＵＢ工作，我賺了
    錢就離開了，每個月薪水三萬元。（問：提示卷附會單，其上標示「阿明」之人
    ，是否是你的名字？）是，我不知道被告用我名義參加他的互助會，事先被告也
  未告知要用我名義參與互助會。我也不知道被告有召集八十七年六月二十日的互
    助會」等語屬實，復參以證人即被告之配偶黃秋雲於亦證陳：「當時阿明在我們
    ＰＵＢ工作三、四個月，八十七年五月間時阿明原先表示要跟會，在會單上也寫
    上阿明的名字，在八十七年五月間會單也印好了，在會單印好後在五月間到六月
    二十日收會頭錢之前阿明就說他身體不舒服不跟了，當時我們就沒有拿會單給阿
    明，因為阿明己經沒有跟了，故阿明也不知道會單上有他的名字，我也沒有告訴
    阿明說會單上有他的名字。因當時會單已發出去了，我們就沒有再更改會單，之
    後我們也都有繳會錢，故後來我們就用阿明的名義來標會」等語觀之，亦足認被
    告確在未告知乙○○及徵得其同意下，擅以其綽號阿明名義跟會及標會至為灼然
    ，此外並有互助會單一紙附卷可稽，本件事證明確，被告犯行堪予認定。
二、按民間互助會之標單，通常僅填寫一定之金額及姓名，如單從記載內容上之形式
    觀之，殊無法瞭解其為何種用意之證明，而必須依據習慣或特約，始足以表示該
    一定之金額即為標取會款之利息，該姓名即標取會款之會員，故偽造該標單應認
    為係偽造同法第二百二十條第一項以文書論之私文書（最高法院七十四年度台上
    字第五六一二號判決意旨參照），是被告丙○○冒用阿明即乙○○之名義，偽造
    標單，行使得標，詐取會款，足以生損害於被冒標之人及標會時仍屬活會之會員
    ，核其所為，係犯刑法第二百十六條、第二百二十條第一項、第二百十條之行使
    偽造準私文書罪及同法第三百三十九條第一項之詐欺取財罪。被告偽造阿明即乙○○之署押，為偽造準私文書之部分行為，而其偽造準私文書後復持以行使，偽
    造準私文書之低度行為，應為行使偽造準私文書之高度行為所吸收，均不另論罪
    。又被告所犯行使偽造準私文書及詐欺取財二罪間，有方法結果之牽連關係，應
    依刑法第五十五條之規定，從一重之行使偽造準私文書罪處斷。爰審酌被告因一
    己資金困窘，即冒標他人之會款，對被冒標及尚屬活會之會員所生損害非輕，影
    響經濟秩序，惟念其犯後坦承犯行，態度良好，且與告訴人達成和解，有和解書
    一紙在卷可稽等一切情狀，量處如主文所示之刑，以資懲儆。又查被告前未曾受
    有期徒刑以上刑之宣告，有臺灣高等法院被告全國前案紀錄表一紙附卷可按，因
    一時失慮，偶罹刑章，惡性尚非重大，且深表悔意，其經此偵審程序及科刑之宣
告，當知所警惕而無再犯之虞，本院因認所宣告之刑以暫不執行為適當，併予宣
    告緩刑二年，以啟自新。至未扣案之標單，無證據證明尚屬存在，爰不併為沒收
    之宣告，附此敘明。
三、公訴意旨另以被告丙○○基於同一之概括犯意，連續於八十七年十二月二十八日
    、八十八年一月三日、二十五日，向告訴人甲○○詐借現款各二十萬元、三十萬
    元及二十八萬元，並交付支票三張以取信於告訴人甲○○，致吳某陷於錯誤而如
    數交付前開款項，被告於得款後，旋於八十八年一月底即逃逸無蹤，因認被告亦
    涉有刑法第三百三十九條第一項之詐欺取財罪嫌。按犯罪事實應依證據認定之，
    無證據不得推定其犯罪事實；又不能證明被告犯罪或其行為不罰者，應諭知無罪
    之判決；刑事訴訟法第一百五十四條、第三百零一條第一項分別定有明文。次按
    事實之認定，應憑證據，如未能發現相當證據，或證據不足以證明，自不能以推
    測或擬制之方法，以為裁判基礎；又認定不利於被告之事實，須依積極證據，苟
    積極證據不足為不利於被告事實之認定時，即應為有利於被告之認定，更不必有
    何有利之證據；又告訴人之告訴，係以使被告受刑事訴追為目的，是其陳述是否
    與事實相符，仍應調查其他證據以資審認（最高法院四十年台上字第八六號、三
    十年上字第八一六號、五十二年台上字第一三００號判例意旨可資參照）。又按
    刑法第三百三十九條詐欺罪之成立，係以行為人意圖為自己或第三人不法之所有
    ，以詐術使人將本人或第三人之物交付或取得利益為要件，而所謂以詐術使人交
    付，必須被詐欺人因其詐術而陷於錯誤，若其所用之方法，不能認為詐術，亦不
    致使人陷於錯誤，即不構成該罪（最高法院四十六年台上字第二六０號判例參照
    ）。
四、本件公訴人認被告丙○○涉有詐欺罪嫌，無非係以告訴人之指訴，及被告簽發之
    支票三紙、退票理由單為其論罪之依據。訊之被告固不否認有於右揭時地向告訴
    人借得現款七十八萬元之事實不諱，惟堅決否認有何詐欺犯行，辯稱：與告訴人
    交情很好，因經營ＰＵＢ生意，之前即一直向告訴人借款周轉，均有借有還，沒
    有詐騙等語。經查，被告丙○○自告訴人甲○○處共借得七十八萬元未清償，且
    所簽發三紙之支票屆期亦均未獲兌現等情，固據告訴人甲○○指訴明確，並有高
    雄市票據交換所存款不足退票理由單三紙附卷可稽，且為被告所不否認，惟參以
    告訴人甲○○於本院調查時陳稱：「八十六年因被告開ＰＵＢ與我有生意上往來
    ，約在半年後，被告向我借五十萬，他開支票給我，有兌現，之後被告又私下向
    我借幾十萬元，沒有借據也沒有支票，但被告有依約清償」、「被告每天都來吵
    我，當時我與被告約認識一年左右，被告向我借錢時在開ＰＵＢ，被告說他要錢
    週轉，我想他在開ＰＵＢ應該經濟狀況不錯，雖然ＰＵＢ經營的不太好，但我想
    借錢給他，他應該會還我。」等語觀之，被告與告訴人平素即有生意及金錢上借
    貸之往來關係，顯見彼此應有不錯之交情，否則告訴人之前將款項貸予被告時豈
    有未要求被告書立借據亦未要被告簽發支票作為擔保之理，是以告訴人就本件之
    借款顯係本於彼此間之情誼而同意出借，應認被告並無施用詐術之手段之情甚明
    ；又被告於借款時之經濟狀況既為告訴人所知悉，且係用於經營ＰＵＢ之周轉，
    其償債能力顯然不佳亦應為告訴人可得推知，是告訴人既知被告之經濟情形而仍
    自願借貸助其度困，益證告訴人是時當無任何因被告施用詐術而陷於錯誤之情形
    可言，再者借貸予人週轉本即有風險，殊難僅憑事後未清償即遽認被告自始即有
    詐欺之不法所有之意圖；況被告於向告訴人借貸期間，其在第一商業銀行三民分
  行00000000000號帳戶並未有退補之紀錄，且於八十八年一月二十一
    日至一月底前曾陸續存入該帳戶達百餘萬元供人提領，有該行八十九年九月十四
    日一三民字第二二四號函附被告前開帳戶八十七年至八十九年間之往來明細資表
    一份附卷可參，足見被告於借款之際尚非已陷無償債之能力之狀態至明；又被告
    與告訴人並已於本院審理中達成和解，有庭呈和解書一紙在卷可按，益證本件純
    屬民事債務之糾葛甚明。綜上所述，告訴人所述被告之行為顯與刑法詐欺取財罪
    之構成要件未合，實難僅因被告事後未能償還借款，遽謂被告自始即有詐騙之意
    ，而以詐欺罪相繩，是以被告所辯堪可採信。此外，復查無其他積極證據足證被
    告有何公訴人所指之詐欺犯行，揆諸前揭說明，既不能證明被告犯罪，原應諭知
    被告無罪，惟因公訴人認此部分與前揭有罪部分有牽連犯之裁判上一罪關係，爰
    不另為無罪之諭知，附此敘明。
據上論斷，應依刑事訴訟法第二百九十九條第一項前段、刑法第二百十六條、第二百
二十條第一項、第二百十條、第三百三十九條第一項、第五十五條、第七十四條第一
款，罰金罰鍰提高標準條例第一條前段，判決如主文。
中      華      民      國  八十九     年      十一     月    十三    日
                                  臺灣高雄地方法院刑事第三庭
                                      法  官    柯彩燕
右正本證明與原本無異。
如不服本判決，應於判決送達後十日內，向本院提出上訴狀。
                                      書記官    楊真芬
中    華    民    國      八十九      年      十一      月     十六     日


司法院資訊處製作；財團法人民間司法改革基金會備份。
